【裁判字號】    96,易,1245
【裁判日期】    970219
【裁判案由】    過失致死等
【裁判全文】
臺灣板橋地方法院刑事判決              96年度易字第1245號
公  訴  人  臺灣板橋地方法院檢察署檢察官
被      告  戊○○
選任辯護人  陳香如  律師
            葉秀美  律師
被      告  庚○○
選任辯護人  陳  木  律師
上列被告等因過失致死等案件，經檢察官提起公訴（95年度偵字
第16702 號），本院判決如下：
    主  文
戊○○因過失致人於死，處有期徒刑壹年肆月；減為有期徒刑捌
月。
庚○○無罪。
    事  實
一、緣庚○○自民國（下同）91年4 月20日起向徐曾月琴承租位
    於臺北縣新莊市○○路192 號房屋（為4 層樓之鋼筋混凝土
    建築物），並於該處1 樓經營「奇威名品」服飾店，2 樓則
    作為儲藏室及供伊與該服飾店店員戊○○（自94年8 月間起
    受僱）日常生活起居使用（設有2 間臥室及客廳、衛浴、廚
    房各1 間），至於3 樓原係空屋，嗣於94年8 月間，因丁○○○（庚○○之友人）之子吳嘉振北上就讀私立輔仁大學，
    庚○○遂將3 樓（隔有1 房1 廳1 衛浴間）提供予吳嘉振居
    住使用，4 樓則閒置無人使用。又戊○○有抽菸之習慣，原
    應注意菸蒂倘未熄滅，如接觸可燃物品時，極易引起火災燃
    燒，且其對於平日抽菸所在之地點即2 樓客廳擺放有沙發椅
    、木製電視櫃等易燃物品亦非不知，詎其於95年5 月19日下
    午2 時餘，在上址2 樓客廳抽菸後，於離開至1 樓服飾店繼
    續上班之前，原應注意上開情事，而依其經驗能力及客觀狀
    況，復無不能注意之情事，其竟疏於注意確認丟棄於該處之
    菸蒂是否完全熄滅，未妥善處理即逕行離去，致使該菸蒂之
    微小火種繼續蓄熱而於2 樓客廳西側靠沙發處起火燃燒引發
    火災。嗣於同日16時30分許，在上址服飾店對面即臺北縣新
    莊市○○路205 號「Lee cooper」店家工作之周筱如發現有
    火舌從該處2 樓窗戶竄出，隨即急電臺北縣政府消防局人員
    前往處理，惟此時火勢甚為猛烈，已由2 樓客廳西側靠近臺
    北縣新莊市○○路側之外牆窗戶竄流至3 樓客廳靠近窗戶處
    ，並引發濃煙及高溫，致使斯時位於3 樓之吳嘉振及其友人
    廖珮吟2 人均因而吸入過量濃煙，導致吸入性窒息（倒臥於
    3 樓客廳近走道處），雖經消防局人員將渠等救出火場緊急
    送醫，惟仍均不治死亡。迨消防局人員於同日17時許將火勢
    完全控制撲滅，火災延燒之結果，該住宅構成之重要部分固
    未因燒燬而喪失效用，惟仍燒燬2 、3 、4 樓之窗戶、內部
    隔間、天花板裝潢及電器、傢俱等物，致生公共危險。
二、案經吳宋能（吳嘉振之父）、己○○（廖珮吟之父）及徐曾
    月琴訴由臺北縣政府警察局新莊分局移送臺灣板橋地方法院
    檢察署檢察官偵查起訴。
    理  由
壹、證據能力部分：
一、按被告以外之人於偵查中向檢察官所為之陳述，除顯有不可
    信之情況者外，得為證據，刑事訴訟法第159 條之1 第2 項
    定有明文。雖被告戊○○之選任辯護人主張證人庚○○、丙○○分別於95年10月3 日、96年3 月19日在檢察官偵訊時之
    證述無證據能力云云，惟查：該等證述係被告以外之人於偵
    查中向檢察官所為之陳述，且經證人具結在卷，合於法定要
    件，復查無「顯有不可信之情況」，乃傳聞證據之例外情形
    ，應有證據能力。雖證人庚○○、丙○○為上開證述時，被
    告及辯護人未行使反對詰問權，然刑事訴訟法第159 條之1
    第2 項之立法意旨，係鑑於檢察官代表國家偵查犯罪、實施
    公訴，依法有訊問被告、證人、鑑定人之權，且實務運作時
    ，偵查中檢察官向被告以外之人所取得之陳述，原則上均能
    遵守法律規定，不致違法取供，其可信性甚高，為兼顧理論
    與實務，而對被告以外之人（含共同被告、共犯、被害人、
    證人等）於偵查中向檢察官所為之陳述，除顯有不可信之情
    況者外，得為證據，乃同法第159 條第1 項所謂得作為證據
    之「法律有規定者」之一，為有關證據能力之規定，係屬於
    證據容許性之範疇；而被告之反對詰問權，雖屬憲法第8 條
    第1 項規定「非由法院依法定程序不得審問處罰」之正當法
    律程序所保障之基本人權及第16條所保障之基本訴訟權，不
    容任意剝奪，但詰問權係指訴訟上被告有在公判庭當面詰問
    證人，以求發現真實之權利，應認被告具有處分權，非不得
    由被告放棄對原供述人之反對詰問權，此與證據能力係指符
    合法律所規定之證據適格，而得成為證明犯罪事實存在與否
    之證據資格，性質上並非相同。被告得以詰問證人，以被告
    或其辯護人在場為前提。上開得為證據之被告以外之人於偵
    查中向檢察官所為之陳述，就本案被告而言，事實上均難期
    有於偵查中行使反對詰問權之機會。從而，於事實審法院審
    判實務中，案內遇有此類未能賦予被告行使詰問權之供述證
    據，即應依刑事訴訟法第273 條第1 項第5 款、第8 款及第
    171 條規定，於準備程序期日訊明、曉諭被告或其辯護人是
    否聲請傳喚該被告以外之人以踐行人證之調查程序，使被告
    或其辯護人針對該被告以外之人於偵查中向檢察官所為之陳
    述，有補足行使反對詰問權之機會。倘被告明示捨棄詰問者
    ，應記明筆錄，以杜爭議。除有類如刑事訴訟法第159 條之
    3 所列各款之情形以外，均應傳喚該被告以外之陳述人到庭
    依法具結，給予被告或其辯護人詰問，或依同法第163 條第
    1 項、第167 條之7 規定為詢問之機會。此即刑事訴訟法第
    196 條明定「證人已由法官合法訊問，且於訊問時予當事人
    詰問之機會，且陳述明確別無訊問必要者，不得再行傳喚」
    ，以與傳聞法則之理論相符，並與第159 條之1 規定相呼應
    。故上開尚未經被告行使詰問權之被告以外之人於偵查中向
    檢察官所為之陳述，僅屬未經完足調查之證據，非謂無證據
    能力（參照最高法院95年度台上字第6675號判決意旨）。準
    此，自不得僅因被告及辯護人於偵查中無從行使反對詰問權
    ，逕認上開證述無證據能力。況本院依被告戊○○之辯護人
    之聲請，業於審理中傳喚證人庚○○、丙○○到庭行交互詰
    問，亦無妨礙被告之對質詰問權。故該被告以外之人於偵查
    中所為之陳述，非無證據能力，經本院於審判期日踐行調查
    程序後，綜合前揭證述，並斟酌卷內其他調查之證據資料，
    自得本於經驗法則及論理法則，作合理之比較而為取捨、判
    斷。
二、次按被告以外之人於審判外之陳述，雖不符同法第159 條之
    1 至之4 之規定，而經當事人於審判程序同意作為證據，法
    院審酌該言詞陳述或書面陳述作成時之情況，認為適當者，
    亦得為證據，刑事訴訟法第159 條之5 第1 項定有明文。查
    除上開證人於檢察官偵查中之證述外，就下列證據資料屬傳
    聞證據，且不符刑事訴訟法第159 條之1 至之4 之規定者，
    業經本件被告、辯護人及檢察官同意作為證據，本院審酌各
    該證據資料作成時之一切客觀情況，認無不適當之情事，故
    均認有證據能力。
貳、實體部分：
甲、有罪部分（被告戊○○）：
一、訊據被告戊○○坦承自94年8 月間起，受僱於庚○○擔任「
    奇威名品」服飾店之店員，並居住臺北縣新莊市○○路192
    號2 樓一事，又伊有抽菸之習慣等情，惟矢口否認有前開失
    火燒燬住宅等以外之物、過失致死等犯行；辯稱：當日起火
    前伊並未在2 樓客廳抽菸，伊係下班洗澡時才會抽菸云云，
    另選任辯護人則為被告戊○○辯護稱：被告戊○○於火災當
    日上午10時50分至發生火災之間未曾至2 樓，且若其真有在
    場，是否有抽菸？又是否必然遺留未熄之菸蒂？菸蒂如何引
    燃他物釀成火災迅速延燒致2 人罹難？且客廳有數個電器用
    品，其電線陳舊，部分外皮絕緣物脫落，是否可能係電線走
    火所致，又罹難者2 人雖居住於3 樓，但仍會下2 樓洗澡、
    煮飯，是否有可能係渠等之疏忽而釀災云云。
二、經查：
（一）本件發生火災之房屋（臺北縣新莊市○○路192 號）係徐
      曾月琴出租予被告庚○○經營服飾店一節，業據證人徐曾
      月琴於警詢中證述屬實（見臺灣板橋地方法院檢察署95年
      度偵字第167024號卷第21頁、第22頁）。
（二）又就本件火災之發生情況，業據證人周筱如於臺北縣政府
      消防局詢問時陳稱：伊於95年5 月19日16時30分許目睹火
      舌由臺北縣新莊市○○路192 號2 樓窗戶竄出，高度約20
      至30公分，無濃煙冒出，顏色與一般火無一樣（見臺灣板
      橋地方法院檢察署95年度偵字第16702 號卷第25頁、第26
      頁），另證人韓文堯（當日參與救災之臺北縣政府消防局
      新莊分隊小隊長）於檢察官偵查中證稱：伊到達現場時發
      現2 樓是起火點，火勢很大，已經延燒到3 樓，現場都是
      火舌濃煙，因本件火災火勢大部分集中在該建築物客廳靠
      近馬路邊，後來搶救人員在3 樓客廳發現死者吳嘉振及廖
      珮吟（見臺灣板橋地方法院檢察署95年度偵字第16702 號
      卷第154 頁、第155 頁），而本件火災之起火戶為臺北縣
      新莊市○○路192 號2 樓，先燃燒後由外牆窗戶延燒3 樓
      外牆窗戶，而依現場內部受燒程度、內部溫度分佈及火流
      延燒路徑研判，起火處所為新莊市○○路192 號2 樓客廳
      西側靠沙發附近處所，又就起火原因之研判：現場勘查
      起火處所附近並未發現危險物品、化工原料或容器置於附
      近，亦未儲放常溫下足以引燃之危險物品或化工原料，故
      排除危險物品、化工原料引（自）燃之可能性。火警發
      生前該住戶1 樓服飾店營業中，無外人侵入，該店家並無
      與人結怨，經清理檢視起火處所地面殘留跡證送化驗，未
      檢出含有石油系可燃性液體，故因人為蓄意破壞縱火引燃
      之可能性排除。經清理、復原起火處所附近並未發現有
      電源線經過或電器設備使用情形，故因電器設備異常引燃
      之可能性較低。勘查、挖掘起火處所附近，該處物品燒
      失、燒細、碳化特別嚴重，在起火處附近發現有3 個菸灰
      缸放於此，經排除以上危險物品自燃、電氣因素、縱火引
      燃等之可能性，本案起火原因不排除遺留火種（菸蒂．．
      ．）引燃之可能性，此有臺北縣政府消防局96年6 月8 日
      出具之火災原因調查報告書（含火災原因調查報告書摘要
      、火災現場勘查人員簽到表、火災現場勘查紀錄及原因研
      判、火災出動觀察紀錄、談話筆錄、火災證物鑑定報告、
      火災現場平面圖及物品配置圖及火災現場照片資料）1 份
      及臺北縣政府消防局95年6 月12日北消調字第0950015360
      號函1 紙（見臺灣板橋地方法院檢察署95年度偵字第1670
      2 號卷第33頁至第73頁、第112 頁）附卷足憑。又證人丙○○於檢察官偵查中亦證稱：「（本件為何認為可能是遺
      留火種所造成？）我們是由物燃燒碳化程度火流延燒路徑
      研判，是二樓西側客廳靠近沙發椅的附近，我們再從起火
      處所研判起火原因。我們是使用排除法，排除其可能發生
      的原因。我們認為可能是遺留火種的原因比較大。」、「
      （本件火災發生在下午4 點半之前，火種可能是何時遺留
      下來？）火災發生前一個小時至三、四個小時之內比較有
      可能。」、「（〈提示現場照片34〉有何意見？）我們還
      有目擊者，就是在對面的周筱如，我們從他的訪視談話內
      容判斷，我們判斷大概在那個位置。」、「（依你的判斷
      ，本件起火歷程可能為何？）有可能是放在煙灰缸的煙蒂
      ，也有可能是垃圾筒裡的煙蒂，垃圾筒也是在上述煙灰缸
      的附近，在沙發椅後面靠近牆壁的地方，放在塑膠椅上，
      我們到現場之後，垃圾筒與塑膠椅都已燒毀，只剩下一些
      東西黏在地板上。菸蒂未熄滅後，引燃其他東西，進而再
      引發本件火災。因為現場易燃物很多，有沙發椅、窗簾、
      塑膠椅、還有木材電視櫃。」（見臺灣板橋地方法院檢察
      署95年度偵字第16702 號卷第159 頁、第160 頁），嗣於
      本院審理中除解釋、確認前開火災原因調查報告書之內容
      外，復明確證稱：起火處並沒有電線經過，附近的電器經
      檢查並無短路現象，因為電線短路與一般燒熔的痕跡不同
      （見本院97年1 月8 日審判筆錄），由上開跡證及證人丙○○之證詞以觀，被告戊○○之選任辯護人前開所辯本件
      火災是否可能係電線走火所致，又罹難者2 人雖居住於3
      樓，但仍會下2 樓洗澡、煮飯，是否有可能係渠等之疏忽
      而釀災云云，應足以排除；再者，因遺留未熄之菸蒂而引
      燃他物釀成火災迅速延燒一節，則顯然無法排除其可能性
      。
（三）再者，就被告戊○○於當日火災發生前曾至2 樓抽菸一事
      ，業據證人庚○○於檢察官偵查中證稱：被告戊○○有抽
      菸之習慣，因被告戊○○在2 點多有上樓抽菸，4 點多就
      發生火災，被告戊○○2 、3 個小時就會到2 樓抽菸（見
      臺灣板橋地方法院檢察署95年度偵字第16702 號卷第126
      頁），嗣於本院審理中復證稱：「（〈戊○○〉上班時間
      ？）十一點開店，她十點多起床，然後在客廳抽菸後再下
      樓開店。」、「（中間有無休息？）因為我們是私人的店
      ，她很自由，要上樓或出去，只要有人顧店，而且我平常
      也都在店內。」、「（你們兩位是否有輪班？）沒有。我
      們一起看店，我們很自由，誰有事情就可以出去。」、「
      （什麼情況下，黃小姐會上樓？）不一定，有時候吃飯後
      她會上去，有時候兩、三小時沒有客人後，她也會上去，
      時間不確定。」、「（黃小姐上樓去做什麼？）我沒有跟
      上去，所以我不知道，但黃小姐有抽菸的習慣，所以應該
      是去抽煙。」、「（你如何判斷黃小姐上樓是去抽菸？）
      因為黃小姐有菸癮，這是大家都知道的。」、「（如何知
      道黃小姐上樓是要去抽煙？）我雖然沒有看過，但黃小姐
      有給我比個抽菸的動作，因為我們就如姊妹一樣。」、「
      （煙灰缸是何人清理的？）有時候我，有時候我先生，有
      時候黃小姐清，誰清都可以，這地方就我們三個人使用，
      就我及我先生及黃小姐在使用而已。我並沒有抽菸，所以
      抽煙的就只有我先生及黃小姐而已。」、「（你先生是否
      會在二樓抽菸？）會的，但我先生比較少去，因為他在上
      班。」、「（你先生白天是否會去？）一般日的白天不會
      去，只是偶而六、日才會去。」、「（火災當天妳先生有
      無去？）沒有，當時他在別的地方上班，是在新樹路我大
      嫂的公司上班，也有打卡記錄，是發生火災後，我打電話
      給她，他才來的。」、「（案發當天，你認為什麼原因引
      起火災？）案發當天我午休下來，兩點多她有給我比要去
      抽菸的手勢，我沒有跟上去，然後她就上去了。」、「（
      你曾經在警詢、偵訊稱過不同的起火可能性，此部分是否
      有說過？）我沒有講過電線走火。但是事後她與她姊姊有
      到我家有承認她有抽煙一直哭，她說她記得有將煙蒂弄熄
      了。」、「（確認黃小姐有告訴你上二樓做什麼？）有的
      ，所以在隔天下午四點多時，她有與她姊姊有到我家跟我
      承認她有抽煙。」、「（是否有規定黃小姐不能在一樓賣
      場內抽煙？）有的，因為賣場內有女孩子抽煙不好看，而
      且衣服會有味道。」、「（被害人兩位，是否會使用二樓
      客廳？）沒有人在時，不會使用，只有我在的時候，他們
      會來找我，被害人兩位都不會抽煙。」、「（你稱火災的
      隔天戊○○有到你家去，當時她是否有告訴如何會造成火
      災？）當時她有跟我說她有抽菸，但她說她有將煙灰弄熄
      ，她一直哭，她說她怕被關。」（見本院97年1 月29日審
      判筆錄）；又證人甲○○（庚○○之夫）於本院審理中證
      稱：庚○○沒有抽菸的習慣，另被告戊○○於晚上聊天時
      就常常抽，白天要上班，所以都有隔一段時間上去抽1 次
      ，是坐在2 樓客廳沙發抽菸，且不會很細心將菸蒂弄熄（
      見本院97年1 月8 日審判筆錄），另證人丁○○○於本院
      審理中亦到庭結證稱：確實於某日上午十點多，曾目睹被
      告戊○○坐於2 樓客廳沙發抽菸等語（見本院97年1 月29
      日審判筆錄）。復衡諸被告戊○○於警詢中陳稱：「平時
      很少抽煙，大部分於下班後洗澡時在浴室才有抽。」（見
      臺灣板橋地方法院檢察署95年度偵字第167024號卷第17頁
      ），嗣於本院審理中經檢察官詢問時答稱：「上班時我不
      會抽。我都是在下班後抽。」、「（下班後在哪裡抽？）
      二樓浴室內抽，因為我住在那裡，所以我都在浴室內抽。
      」（見本院97年1 月29日審判筆錄），嗣經檢察官進一步
      質問始稱：有時候下班後一起吃飯，吃飯後，就坐在客廳
      沙發上抽煙等語（見本院97年1 月29日審判筆錄），亦足
      見被告戊○○避就卸責之情，又被告戊○○就證人庚○○
      所指曾於火災發生翌日下午偕同其姊至證人庚○○住處一
      節並不否認，僅辯稱係前往安慰證人庚○○云云（見本院
      96 年1月29日審判筆錄），所辯亦核與常情有違，是被告
      戊○○空言所辯當天於發生火災前未上2 樓客廳抽菸云云
      ，實難採信。
（四）綜合本件火災之起火地點、發生原因及證人庚○○、甲○○、丁○○○前開證詞及被告戊○○所自承有抽菸習慣，
      足認本件火災係因被告戊○○抽菸後遺留未完全熄滅之菸
      蒂所致，而抽菸後原應注意煙蒂倘未熄滅，如接觸可燃物
      品時，極易引起火災燃燒，且其對於平日抽菸所在之地點
      即2 樓客廳擺放有沙發椅、木製電視櫃等易燃物品亦非不
      知，是其在2 樓客廳抽菸後，於離開至1 樓服飾店繼續上
      班之前，原應注意上開情事，而依其經驗能力及客觀狀況
      ，復無不能注意之情事，其竟疏於注意確認丟棄於該處之
      菸蒂是否完全熄滅即逕行離去，致使該菸蒂之微小火種繼
      續蓄熱而於2 樓客廳西側靠沙發處起火燃燒引發火災，其
      有過失甚明。
（五）至於被害人吳嘉振、廖珮吟因火災之先行原因，致吸入性
      窒息之直接死因一節，亦經臺灣板橋地方法院檢察署檢察
      官督同檢驗員相驗屬實，此有勘驗筆錄、相驗屍體證明書
      、法醫驗斷書、相驗照片附卷足憑，另前開住宅構成之重
      要部分固未因燒燬而喪失效用，惟仍燒燬2 、3 、4 樓之
      窗戶、內部隔間、天花板裝潢及電器、傢俱等物，致生公
      共危險一節，亦有前揭火災原因調查報告書附卷足稽，而
      該等被害人之死亡結果及燒燬物品致生公共危險亦均顯與
      被告戊○○之該過失行為有相當因果關係存在無疑。
三、從而，本案事證已臻明確，被告戊○○之犯行洵堪認定，自
    應依法論科。
四、核被告戊○○所為，係犯刑法第175 條第3 項之失火燒燬住
    宅等以外之物罪（起訴書援引刑法第173 條第2 項，惟該起
    訴法條應予變更－理由詳後述）、刑法第276 條第1 項之過
    失致死罪。被告戊○○一過失行為觸犯上開2 罪，又同時造
    成被害人吳嘉振、廖珮吟死亡，應依刑法第55條（修正後，
    詳後述），從一重論以一刑法第276 條第1 項之過失致死罪
    。爰審酌被告戊○○之過失情節及程度及其品行、智識程度
    、造成2 名正值青春年華者遽逝及其犯罪後否認犯罪，且未
    能彌補被害人家屬所受之傷痛等一切情狀，量處如主文所示
    之刑，以資儆懲。又被告戊○○犯罪後，中華民國九十六年
    罪犯減刑條例業已制定，經總統於96年7 月4 日公布，同年
    月16日生效施行，查本件被告戊○○之犯罪時間，係在96年
    4 月24日以前，核與中華民國九十六年罪犯減刑條例所規定
    之減刑條件相符，爰依該條例第2 條第1 項第3 款規定減其
    宣告刑二分之一。
五、按刑法第173 條第2 項之失火燒燬住宅及現有人所在之建築
    物罪，所稱之「燒燬」應係指火力燃燒，喪失物之效用而言
    （參照最高法院87年度台上字第1719號、82年度台上字第41
    15號、79年度台上字第2747號、79年度台上字第2656號、76
    年度台上字第8230號、71年度台上字第6583號刑事判決意旨
    ）。經查：本件火災僅係燒燬2 、3 、4 樓之窗戶、內部隔
    間、天花板裝潢及電器、傢俱等物，此有前開火災原因調查
    報告書及所附現場照片足憑，是尚難認房屋本身已達喪失其
    效用之桯度，況起訴書就此亦敘明：「該棟住宅之鋼筋混凝
    土結構雖尚未失主要效用，惟2 、3 、4 樓外觀、磁磚、鋁
    門框及內部隔間、天花板裝潢、所擺設物品均部分燒燬或燻
    黑」（見起訴書第2 頁），是被告戊○○本件失火犯行應係
    觸犯刑法第175 條第3 項之失火燒燬住宅等以外之物罪，公
    訴人誤認被告戊○○係涉犯刑法第173 條第2 項之罪容有未
    洽，惟其社會基本事實同一，經本院當庭諭知此可能變更之
    罪名後，自得變更起訴法條加以審理。
六、次按被告戊○○行為後，刑法業經修正，並於94年2 月2 日
    ，經總統以華總一義字第09400014901 號令公布，且自95年
    7 月1 日施行，修正後刑法第2 條第1 項規定：「行為後法
    律有變更者，適用行為時之法律。但行為後之法律有利於行
    為人者，適用最有利於行為人之法律。」（刑法第2 條第1
    項固經修正，惟其僅係新、舊法之比較適用原則之宣示性指
    導原則，並非實體刑罰法律，自不生行為後法律變更之比較
    適用問題，應逕予適用修正後之此一規定），則就屬於法律
    變更（即犯罪成立要件及其處罰效果之內容作修正或廢止）
    部分，自應就有利或不利於被告之一切相關情狀，綜合全部
    結果而為比較，以定其應適用之法律，且一經定其應適用之
    法律後，即需整體適用之，不得任意割裂適用（參照最高法
    院88年度台上字第2404號、87年度台非字第400 號判決意旨
    ），茲就本案應適用之法條涉及法律變更部分比較如下：被
    告戊○○所犯刑法第175 條第3 項、第276 條第1 項等罪，
    其法定最高度罰金刑分別為銀元300 元、2,000 元，又依罰
    金罰鍰提高標準條例第1 條前段規定應提高10倍，分別為銀
    元3,000 元〈即新臺幣9,000 元〉、20,000元〈即新臺幣60
    ,000 元 〉，而依總統於95年6 月14日以華總一義字第0950
    0085181 號令增訂之刑法施行法第1 條之1 之規定：「中華
    民國九十四年一月七日刑法修正施行後，刑法分則編所定罰
    金之貨幣單位為新臺幣。九十四年一月七日刑法修正時，刑
    法分則編未修正之條文定有罰金者，自九十四年一月七日刑
    法修正施行後，就其所定數額提高為三十倍。但七十二年六
    月二十六日至九十四年一月七日新增或修正之條文，就其所
    定數額提高為三倍。」，則就刑法第175 條第3 項、第276
    條第1 項之罰金刑提高30倍，分別為新臺幣9,000 元、60,0
    00元，是就該罪名最高度罰金刑部分，修正前後並無不同，
    惟其最低度罰金刑依修正前刑法第33條第5 款之規定為銀元
    1 元〈即新臺幣3 元〉以上，而修正後刑法第33條第5 款則
    規定為新臺幣1,000 元以上，是以修正前之規定較有利於被
    告戊○○，揆諸前開說明，就上開法律應依修正後刑法第2
    條第1 項前段之規定，一體適用修正前即行為時之法律；至
    於刑法第55條關於想像競合犯之規定，修正後固加上但書，
    但係科刑之限制，為法理之明文化，非屬法律之變更，應逕
    予適用裁判時即修正後之規定（參照最高法院95年第21次刑
    事庭會議決議），附此敘明。
乙、無罪部分（被告庚○○）：
一、公訴意旨略以：被告庚○○自91年4 月20日起即向徐曾月琴
    承租位於臺北縣新莊市○○路192 號房屋（此址為4 層樓高
    之鋼筋混凝土建築物），並在上址1 樓經營「奇威名品」服
    飾店，2 樓則作為儲藏室及供伊與該服飾店店員戊○○（自
    94年8 月間起接受庚○○僱用擔任店員工作）日常生活起居
    使用（設有2 間臥室及客廳、衛浴、廚房各1 間），至於3
    樓原本為空屋，後於94年8 月間，因庚○○友人丁○○○之
    子吳嘉振北上就讀輔仁大學，庚○○遂將3 樓（隔有1 房1
    廳1 衛）提供予吳嘉振居住使用，4 樓則閒置無人使用。此
    外，庚○○並在2 樓客廳沙發椅、木製電視櫃旁擺放高粱酒
    約5 瓶、浸泡梅子及中藥材之「米酒頭」3 桶（其內酒瓶數
    量約計55瓶）等酒類助燃物，而伊對於戊○○平日有在2 樓
    客廳吸菸之習慣本有所認知，更應注意此時若戊○○用火稍
    有不慎，以該地點擺設之傢俱、窗簾及塑膠椅等均屬易燃物
    品，復加上現場又有前述酒類助燃物，甚易引發火災造成公
    共危險，且按諸當時一切客觀情狀，復無不能注意之情事，
    竟仍疏於管制、監督，未採取任何必要之安全防護措施，任
    由此類危險狀況持續維持。而戊○○本身既有吸煙之習慣，
    當應注意煙蒂倘未熄滅即行丟棄，如接觸可燃物品時，極容
    易引起火災燃燒，且其對於平日吸煙所在之地點即2 樓客廳
    擺放有沙發椅、木製電視櫃、酒類等易（助）燃物品一事既
    有所知悉，更應避免有使火苗在該處產生之機會。詎其於95
    年5 月19日下午2 時許，在上址客廳吸煙後，於其離開前往
    1 樓服飾店繼續上班之前，依其經驗能力，並無不能注意之
    情事，竟疏於注意確認丟棄於煙灰缸或垃圾桶內（事發後現
    場發現3 個煙灰缸，集中分布在2 樓客廳西側靠窗戶之沙發
    椅附近及電視櫃上；至於垃圾桶在燒燬前則是擺放在該處附
    近之塑膠椅上）之香煙是否熄滅，旋即率爾離去，致使該香
    菸之微小火種繼續蓄熱，後因不明原因與現場之沙發椅、木
    製電視櫃、酒類等助燃物接觸，進而起火燃燒，引發火災。
    嗣於同日下午4 時30分許，在上址服飾店對面即新莊市○○
    路205 號「Lee cooper」店家工作之周筱如發現有火舌從該
    處2 樓窗戶竄出，隨即急電臺北縣政府消防局人員趕來處理
    ，惟此時火勢已甚猛烈，除竄流至3 樓客廳靠近窗戶處外，
    並引發濃煙及高溫，致使當時人在3 樓之吳嘉振及其女友廖
    珮吟2 人均因而吸入過量濃煙，導致吸入性窒息，雖經消防
    人員將其等救出火場緊急送醫，惟仍不治死亡。而臺北縣政
    府消防局人員於同日下午5 時許將火勢完全控制撲滅後，入
    內勘查本件火勢延燒之結果，發現該棟住宅之鋼筋混凝土結
    構雖尚未失其主要效用，惟2 、3 、4 樓外觀、磁磚、鋁門
    框及內部隔間、天花板裝潢、所擺設物品均部分燒燬或燻黑
    ，因認被告庚○○涉犯刑法第173 條第2 項之失火燒燬住宅
    罪及刑法第276 條第1 項之過失致死罪等罪嫌。
二、按犯罪事實應依證據認定之，無證據不得認定犯罪事實；又
    不能證明被告犯罪者，應諭知無罪之判決，刑事訴訟法第15
    4 條第2 項、第301 條第1 項前段分別定有明文。又犯罪事
    實之認定，應憑真實之證據，倘證據是否真實尚欠明確，自
    難以擬制推測之方法，為其判斷之基礎；而認定犯罪事實之
    證據係指足以認定被告確有犯罪行為之積極證據而言，該項
    證據自須適合於被告犯罪事實之認定，始得採為斷罪資料（
    參照最高法院53年台上字第656 號、29年上字第3105號判例
    ）。且刑事訴訟上證明之資料，無論其為直接或間接證據，
    均須達於通常一般之人均不致有所懷疑，而得確信其為真實
    之程度，始得據為有罪之認定，若其關於被告是否犯罪之證
    明未能達此程度，而有合理懷疑之存在，致使無從形成有罪
    之確信，根據「罪證有疑，利於被告」之證據法則，即不得
    遽為不利被告之認定（參照最高法院76年台上字第4986號判
    例）。其以情況證據（即間接證據）斷罪時，尤須基於該證
    據在直接關係上所可證明之他項情況事實，本乎推理作用足
    以確證被告有罪，方為合法，不得徒憑主觀上之推想，將一
    般經驗上有利被告之其他合理情況逕予排除（參照最高法院
    32年上字第67號判例）；又告訴人之告訴，係以使被告受刑
    事訴追為目的，是其陳述是否與事實相符，仍應調查其他證
    據以資審認（參照最高法院52年台上字第1300號判例）。次
    按檢察官就被告犯罪事實，應負舉證責任，並指出證明之方
    法，刑事訴訟法第161 條第1 項定有明文。因此，檢察官對
    於起訴之犯罪事實，應負提出證據及說服之實質舉證責任。
    倘其所提出之證據，不足為被告有罪之積極證明，或其闡明
    之證明方法，無從說服法官以形成被告有罪之心證，基於無
    罪推定之原則，自應為被告無罪判決之諭知（參照最高法院
    92年台上字第128 號判例）。
三、公訴人認被告庚○○涉犯前開罪嫌無非係以：（一）被告庚○○之供述及另以證人身分之證述。（二）被告戊○○之供
    述及另以證人身分之證述。（三）證人即當日參與救災之臺
    北縣政府消防局新莊分隊小隊長韓文堯之證述。（四）證人
    即當日參與救災之臺北縣政府消防局新莊分隊隊員洪傑之證
    述。（五）證人即臺北縣政府消防局火災調查課課員丙○○
    之證述。（六）證人周筱如於臺北縣消防局人員約詢時之陳
    述。（七）證人徐曾月琴於警詢中之陳述。（八）臺北縣政
    府消防局本件火災原因調查報告書。（九）臺北縣政府消防
    局96年1 月4 日北消指字第0950035551號函。（十）臺灣板
    橋地方法院檢察署95年度相字第743 號相驗卷等為其論斷依
    據。訊據被告庚○○固坦承向徐曾月琴承租位於臺北縣新莊
    市○○路192 號房屋，並在上址1 樓經營「奇威名品」服飾
    店，2 樓則作為儲藏室及供伊與該服飾店店員戊○○（自94
    年8 月間起受僱）日常生活起居使用（設有2 間臥室及客廳
    、衛浴、廚房各1 間），至於3 樓原本為空屋，後於94年8
    月間，因庚○○友人丁○○○之子吳嘉振北上就讀輔仁大學
    ，庚○○遂將3 樓（隔有1 房1 廳1 衛）提供予吳嘉振居住
    使用，4 樓則閒置無人使用，且伊並在2 樓客廳木製電視櫃
    旁擺放浸泡梅子之玻璃瓶及藥酒，亦知悉被告戊○○平日有
    在2 樓客廳抽菸之習慣等情，惟堅決否認有被訴之上開罪嫌
    ，辯稱：伊並未擺放高粱酒，而總數量亦非如公訴人所指之
    多，又上開擺放物酒精濃度非高，已無助燃性，實與本件火
    災之發生無涉等語；又選任辯護人亦為被告盧對惠辯稱：被
    告戊○○係一成年人，對其抽菸一事，被告庚○○並無注意
    義務等語。
四、依檢察官所提出之證據及前開認定被告戊○○成立犯罪之證
    據、理由，固足認本件火災係因被告戊○○疏於注意確認丟
    棄之菸蒂是否完全熄滅即逕行離去，致使該菸蒂之微小火種
    繼續蓄熱而起火燃燒引發火災，造成被害人吳嘉振、廖珮吟
    死亡等情；惟本件就被告庚○○部分應加探究者，厥係起訴
    書所指被告庚○○究係於2 樓客廳放置何種含酒精成分之液
    體及數量？助燃效果為何？又被告庚○○就被告戊○○抽菸
    後應注意確認丟棄之菸蒂是否完全熄滅一節是否有注意義務
    ？
五、經查：
（一）證人即同案被告戊○○固於檢察官偵查中證稱：於電視櫃
      上方有5 瓶高梁酒云云（見臺灣板橋地方法院檢察署95年
      度偵字第16702 號卷第126 頁），惟此為被告庚○○所否
      認，而證人甲○○亦到庭證稱：該處係擺放白色瓷器空酒
      瓶，其內已無酒等語（見本院97年1 月8 日審判筆錄），
      是公訴人所指擺放有5 瓶高梁酒一節即非無疑。
（二）又微論就「藥酒」數量而言，被告庚○○於檢察官偵查中
      僅係稱有3 桶梅子酒、藥酒〈1 桶能裝30瓶的酒、1 桶能
      裝15瓶的酒、1 桶能裝10瓶的酒，是用米酒頭泡梅子及藥
      材釀製的酒〉（見臺灣板橋地方法院檢察署95年度偵字第
      16702 號卷第126 頁），而證人甲○○亦證稱梅子浸泡部
      分只剩3 分之1 ，藥酒1 桶剩8 分滿，另1 桶已剩不多（
      見本院97年1 月8 日審判筆錄），是於發生火災當時之存
      量是否確如起訴書所載，已屬有疑；況且，證人丙○○於
      檢察官偵查中雖證稱如果是藥酒有可能助燃（見臺灣板橋
      地方法院檢察署95年度偵字第16702 號卷第160 頁）；惟
      其於本院審理中亦證稱：酒精濃度高會有助燃的現象，藥
      酒伊沒有辦法判斷，案發地點可燃的東西就很多，但於伊
      採集方面，並不能說有酒精助燃證據的情形（見本院97年
      1 月8 日審判筆錄），而觀乎前開火災原因調查報告書，
      亦全無關於酒精助燃之描述或跡證，是公訴人遽認被告庚○○擺放含酒精成分之物有「助燃」效果乃對被告庚○○
      以前開罪名相繩，容有未洽。
（三）至於公訴人所指被告庚○○明知被告戊○○有抽菸之習慣
      ，仍疏未加以管制、監督、注意，致使被告戊○○抽菸後
      不慎引起本件火災，故應負過失罪責云云；惟查：被告戊○○雖係被告庚○○之員工，惟其抽菸處所僅係一般之客
      廳，而非屬危險處所，又被告戊○○本係一有智識、社驗
      之成年人，就此偶發之火災事件，若因被告庚○○為被告
      戊○○之僱主即認應負有管制、監督、注意被告戊○○抽
      菸之義務，不僅於法無據且亦失之過苛。
（四）綜上所述，是被告庚○○及其選任辯護人前開所辯，尚非
      全然無據。
六、從而，公訴人認被告庚○○涉犯前揭罪行，所為之舉證尚未
    能達通常一般之人均不致有所懷疑，而得確信其為真實之程
    度，而有合理懷疑之存在，即不得遽為不利被告庚○○之認
    定，此外，本院復查無積極證據足資認被告庚○○確有被訴
    之上開罪行，則既不能證明被告庚○○犯罪，揆諸前揭說明
    ，本院自應依法為被告庚○○無罪之諭知。
據上論斷，應依刑事訴訟法第299 條第1 項前段、第300 條、第
301 條第1 項，刑法第2 條第1 項前段、第175 條第3 項、第27
6 條第1 項、第55條、罰金罰鍰提高標準條例第1 條前段，中華
民國九十六年罪犯減刑條例第2 條第1 項第3 款、第7 條，判決
如主文。
本案經檢察官乙○○到庭執行職務。
中    華    民    國    97    年    2     月    19    日
                  刑事第十五庭  法  官  陳鴻清
以上正本證明與原本無異。
如不服本判決應於送達後10日內向本院提出上訴狀。
                                書記官  莊川億
中    華    民    國    97    年    2     月    19    日
附錄本案論罪科刑法條全文：
刑法第175 條：
放火燒燬前二條以外之他人所有物，致生公共危險者，處一年以
上七年以下有期徒刑。
放火燒燬前二條以外之自己所有物，致生公共危險者，處三年以
下有期徒刑。
失火燒燬前二條以外之物，致生公共危險者，處拘役或三百元以
下罰金。
刑法第276 條：
因過失致人於死者，處二年以下有期徒刑、拘役或二千元以下罰
金。
從事業務之人，因業務上之過失犯前項之罪者，處五年以下有期
徒刑或拘役，得併科三千元以下罰金。


司法院資訊處製作；財團法人民間司法改革基金會備份。
